臺灣臺北地方法院民事判決
111年度勞簡字第212號
原      告  趙可彤即可彤國際美容企業社

訴訟代理人  張睿宇  
被      告  李婕瑄（原名：李月惠）



訴訟代理人  彭珮瑄律師（法扶律師）
上列當事人間請求給付違約金等事件，經臺灣新北地方法院裁定
（111年度板簡調字第27號）移送前來，本院於民國111年9月21
日言詞辯論終結，判決如下：
    主  文
一、原告之訴駁回。
二、訴訟費用由原告負擔。
    事實及理由
一、原告主張：
　㈠被告於民國109年7月24日起任職於原告，擔任紋繡師學徒，
    兩造簽立之工作契約書（下稱系爭契約）第1條、第4條、第
    5條約定被告至少應任職至111年7月23日止，如有違反應賠
    償原告違約金即技術培訓費用新臺幣（下同）15萬元，惟被
    告提前於110年9月14日自行離職，即應給付前開違約金。另
    依系爭契約附件一第2條第2項約定，被告就業績超過8萬元
    部分可獲得抽成35％之獎金，惟須完成上色、補色始得謂完
    成工作而得領取全額獎金。被告離職時尚有25位客戶未完成
    補色程序，該部分業績為15萬1,090元，總計獎金5萬2,882
    元業經原告於109年2月至8月每月發薪時一併發給被告，惟
    被告嗣已離職而未完成第二階段補色工作，被告就該獎金2
    分之1即2萬6,442元部分，係無法律上原因而受有利益，自
    應返還原告。爰依系爭契約第1條、第4條、第5條、民法第1
    79條，提起本件訴訟（原聲請支付命令，經被告異議而視為
    起訴）等語。
　㈡並聲明：被告應給付原告17萬6,442元，及自支付命令繕本送
    達翌日起至清償日止，按週年利率5％計算之利息。
二、被告辯以：
　㈠原告未為被告進行專業技術培訓而提供培訓費用，亦未提供
    合理補償，依勞動基準法（下稱勞基法）第15條第3項規定
    ，系爭契約關於最低服務年限之約定本屬無效。再被告雖自
    願離職，實係因遭原告言語霸凌、任意扣除被告業績獎金、
    未提繳勞工退休金等情形，而不得已終止勞動契約，依勞基
    法第15條第4項規定，被告亦不負違反最低服務年限約定之
    責，原告自無從請求違約金。再兩造並無應完成上色、補色
    始得領取全額業績獎金之約定，被告亦未收受原告所指該25
    位客戶業績計算之業績獎金5萬2,882元，縱有收受，被告係
    基於系爭契約附件一約定，而有法律上原因取得該利益等語
    。
　㈡並聲明：⒈原告之訴駁回。⒉願供擔保請准宣告免為假執行。
    　　
三、不爭執事項（見本院卷第92頁，並依判決格式調整文字及順
    序）：
  ㈠被告於109年7月24日起任職於原告，約定每月底薪2萬4,000
    元，另計總業績超過8萬元部分抽成35％之獎金。109年10月2
    4日起底薪調整為2萬6,000元。
　㈡被告於110年9月14日自願離職。
　㈢被告曾因原告拒絕給付110年8、9月工資、未提繳109年7至12
    月份勞工退休金，而於110年9月15日申請勞資爭議調解，原
    告於調解會議中表示同意補提繳勞工退休金，並經被告撤回
    該部分主張，嗣兩造於110年9月29日經中華民國勞資關係協
    進會調解成立，調解結果為原告應給付被告110年8、9月份
    工資扣除勞健保費用後之金額3萬5,329元。　　
四、本院之判斷：　　
　㈠違約金部分：
　⒈按未符合下列規定之一，雇主不得與勞工為最低服務年限之
    約定：雇主為勞工進行專業技術培訓，並提供該項培訓費
    用者。雇主為使勞工遵守最低服務年限之約定，提供其合
    理補償者；前項最低服務年限之約定，應就下列事項綜合考
    量，不得逾合理範圍：雇主為勞工進行專業技術培訓之期
    間及成本。從事相同或類似職務之勞工，其人力替補可能
    性。雇主提供勞工補償之額度及範圍。四、其他影響最低
    服務年限合理性之事項；違反前二項規定者，其約定無效，
    勞基法第15條之1第1項至第3項定有明文。
　⒉查系爭契約第1條、第4條、第5條約定：「甲方（即原告）自
    109年7月24日起雇用乙方（即被告）擔任紋繡師…乙方並應
    任職甲方至111年7月23日止（即最低服務年限）…」、「任
    職期間，如乙方曾於甲方付費研修相關技術，甲方將無償提
    供乙方在職培訓及技術指導；惟乙方需任職滿期，若乙方未
    屆期即自行離職或違反本契約內容而遭甲方解除契約，則乙
    方需賠償甲方技術培訓費用新台幣（下同）15萬元」、「乙
    方知悉並同意甲方所為在職培訓及技術指導之價值逾15萬元
    ，乙方就前條未屆期離職或遭甲方解除契約，乙方就前條違
    約賠償一事，絕無異議」（見臺灣新北地方法院110年度司
    促字第33079號卷《下稱司促卷》第15至17頁），屬最低服務
    年限之約定，即應符合前開規定始為有效。
　⒊原告主張：被告任職期間由原告本人以師承教導方式提供技
    術指導與糾正，已為被告進行相當於價值18至20萬元之專業
    技術培訓云云；被告則抗辯：被告實際上是去上班，幫客戶
    施作紋繡，原告並非培訓，而是基於雇主身分要求被告等語
    。查原告提出所稱進行指導與糾正之通訊軟體對話紀錄、圖
    片中，已註明其係就被告操作「顧客」後所為指導（見本院
    卷第65至81頁），可知被告係為原告之商業營運而提供勞務
    ，並由原告對該提供勞務方式進行指揮及修正，顯非原告於
    被告履約行為外，另為被告提供之技術培訓。
　⒋原告固再稱：被告因原告之指導得以大量縮短時間與精力，
    快速提升為可被顧客接受之技術云云，惟僱傭係由勞工依雇
    主之指揮監督提供勞務之契約，是以雇主對勞工之指導乃屬
    僱傭之本質，且雇主因應其企業文化、個人理念、產業趨勢
    、客戶個案需求等，為使勞工之工作表現符合其要求，勢必
    須對勞工適時給予監督、指導，此乃企業為維持其運作所不
    可或缺，縱勞工於此一過程中亦可相當程度累積其經驗、專
    業技能，亦屬勞工因服務於該職位必然附隨之成長，不能認
    為係屬雇主特別施以之專業訓練，否則無異將最低服務年限
    提升為僱傭契約之必然效果，使雇主可不額外支出訓練成本
    之狀況下，有權片面拘束勞工須服務滿一定年限，而抵觸勞
    基法第14條、第15條所賦予勞工之終止權，此顯非應有之法
    律解釋。原告既未能舉證證明其於被告履行勞動契約過程外
    ，另外為被告進行專業技術培訓，並提供該項培訓費用，復
    自承並未提供合理補償（見本院卷第90頁），則依勞基法第
    15條之1第3項規定，該最低服務年限約定係屬無效，原告據
    此請求被告給付違約金，即無理由。　　　
　㈡返還業績獎金部分：　　
　⒈按依民法不當得利之規定請求返還不當得利，以無法律上之
    原因而受利益，致他人受有損害者為要件，苟他人並未受有
    利益，即與不當得利之要件不合。再按主張不當得利請求權
    存在之當事人，對於不當得利請求權之成立要件應負舉證責
    任，即應證明他方係無法律上之原因而受利益，致其受有損
    害。如受利益人係因其給付而得利時，所謂無法律上之原因
    ，即指其給付欠缺給付之目的，故主張該項不當得利請求權
    存在之當事人，自應舉證證明其欠缺給付之目的，始符舉證
    責任分配之原則（最高法院99年度台上字第2019號判決意旨
    參照）。
　⒉原告主張其於109年2月至8月每月發薪時一併發給被告業績獎
    金5萬2,882元，惟依約定須完成上色、補色始得全額領取獎
    金，被告未完成該25位客戶補色程序，就其中2分之1獎金係
    不當得利云云；被告則辯稱：並未受領原告所指25位客戶業
    績部分之獎金，兩造亦無上開約定等語。查原告固提出被告
    110年2月至8月薪資單、未補色客戶明細為證（見司促卷第5
    1頁；本院卷第109至111頁），惟該薪資單僅記載紋繡業績
    獎金金額，而未註明經被告服務之客戶及金額對照明細，無
    從推論該獎金包含原告所指之25位客戶部分業績獎金，自難
    遽認被告確受有該等利益。再原告泛稱兩造有須完成上色、
    補色始得全額領取獎金約定乙節，惟系爭契約附件一並無相
    關記載（見司促卷第41頁），原告復未提出任何事證以實其
    說，亦難認其就被告無法律上原因受有利益乙節，已盡舉證
    之責。是以，原告依民法第179條請求被告返還2分之1業績
    獎金即2萬6,442元，並無理由。　　
五、結論：
　　系爭契約中最低服務年限約定係屬無效，原告無從據以請求
    違反該約定之違約金；原告亦未舉證證明被告無法律上原因
    取得其所指之25位客戶部分業績獎金，亦無從請求返還不得
    當利。從而，原告依系爭契約第1條、第4條、第5條、民法
    第179條，請求被告給付17萬6,442元本息，為無理由，應予
    駁回。
六、本件事證已臻明確，兩造其餘攻防方法及所用證據，經斟酌
    後認均不足以影響本判決之結果，爰不逐一論列，附此敘明
    。
七、訴訟費用負擔之依據：民事訴訟法第78條。
中　　華　　民　　國　　111 　年　　10　　月　　14　　日
                  勞動法庭    法　官  　梁夢迪　　　　　
以上正本係照原本作成。
如對本判決上訴，須於判決送達後20日內向本院提出上訴狀。如
委任律師提起上訴者，應一併繳納上訴審裁判費。
中　　華　　民　　國　　111 　年　　10　　月　　14　　日
                              書記官　　程省翰